---
title: Interpolação flat-forward nas reuniões do COPOM
bibliography: references.bib
output: html_document
---

```{r setup, include=FALSE}
knitr::opts_chunk$set(echo = TRUE)
```

## Resumo

O objetivo deste artigo é apresentar uma metodologia para a interpolação de uma
curva de juros considerando as datas de reuniões do Comitê de Política
Monetária (COPOM) como vértices e consequentemente o seu efeito nas taxas
de juros de 1 dia a termo.


## Introdução

A estrutura a termo de juros prefixados utilizada no Brasil se apresenta de
duas formas, sem caixa e com caixa, a primeira é formada com base nos contratos
futuros de Taxa DI (DI1) negociados na B3.
A segunda versão pode ser extraída dos títulos públicos prefixados, negociados
no Tesouro Direto e que têm preços de referência divulgados na ANBIMA.
A versão mais utilizada é a sem caixa, formada a partir dos contratos futuros
de DI1.
Dessa maneira, os vértices da curva correspondem aos vencimentos dos contratos
futuros.

O método de interpolação flat-forward [@hagan2006interpolation] é comumente
utilizado para interpolar a curva de juros prefixados, e a interpolação é
realizada a partir dos vencimentos dos futuros.
Entretanto, na parte curta da curva, tipicamente dentro do primeiro ano,
a dinâmica dos juros é determinada pelo COPOM.
No gráfico abaixo temos um histórico da taxa de juros SELIC Meta
definida pelo COPOM.
O histórico vai de fevereiro de 2021 a fevereiro de 2022 e compreende 8 reuniões
do comitê.
No gráfico a taxa de juros SELIC Meta definida está em azul e as datas das
reuniões são representadas pelas linhas tracejadas em vermelho.
Observando o gráfico com a SELIC Meta fica evidente que a dinâmica das taxas
de juros de curto prazo é determinada pelo COPOM.

```{r seta-plot, fig.cap="Taxa de juros SELIC Meta.", message=FALSE}
library(copom)

refdate <- as.Date("2021-02-01")
seta <- rbcb::get_series(c(SELIC = 432),
  start_date = refdate,
  end_date = "2022-02-23"
)
du <- bizdays(refdate, seta$date, "Brazil/ANBIMA")
plot(du, seta$SELIC,
  type = "l", col = "blue",
  xlab = "Dias úteis", ylab = "Taxa de Juros (%)",
  main = "Taxa de juros - Meta Selic definida pelo Copom"
)
dates <- get_copom_dates("2021-02-01", 8)
copom_du <- bizdays(refdate, dates, "Brazil/ANBIMA")
abline(v = copom_du, lty = "dashed", col = "red")
```

O COPOM reune-se periodicamente para definir o nível da taxa SELIC que por sua
vez influencia a taxa DI, utilizada no mercado interbancário.
Dessa maneira, é esperado que esta taxa DI mude de nível após as reuniões do
Comitê.
Contudo, aplicando a interpolação flat-forward a curva de juros com vencimentos
dos futuros e calculando as taxas a termo de 1 dia, observa-se que as mudanças
de nível nas taxas de juros, geradas pela interpolação,
ocorrem após cada vértice de vencimento de futuros.
Portanto, temos que, para o curto prazo, a interpolação cria um comportamento
diferente do que é observado.
Assim, é necessário realizar uma interpolação flat-forward, para a parte curta
da curva, considerando as reuniões do COPOM [@carreira2016brazilian],
fazendo com que as taxas de juros a termo fiquem constante entre as reuniões.

Vamos construir um exemplo com a curva de juros prefixados para a data de
referência 23/02/2022.
Neste exemplo vamos construir uma estrutura a termo de juros a vista
(classe `spotratecurve`) e definir a interpolação *flat-forward* para essa
curva.
Em seguida vamos calcular as taxas de juros a termo de 1 dia e visualizar em
um gráfico as mudanças de nível nas taxas a termo junto com as datas de reuniões
do COPOM.

```{r curve, message=FALSE, warning=FALSE}
library(fixedincome)

refdate <- as.Date("2022-02-23")
terms <- c(1, 3, 25, 44, 66, 87, 108, 131, 152, 172, 192, 214, 236, 277)
rates <- c(
  0.1065, 0.1064, 0.111, 0.1138, 0.1168, 0.1189, 0.1207, 0.1219,
  0.1227, 0.1235, 0.1234, 0.1236, 0.1235, 0.1235
)
curve <- spotratecurve(
  rates, terms, "discrete", "business/252", "Brazil/ANBIMA",
  refdate = refdate
)
interpolation(curve) <- interp_flatforward()
```

Aqui criamos a estrutura a termo e abaixo construímos o gráfico com as taxas de
juros a termo de 1 dia (linha azul) e destacamos as datas de reuniões do
comitê (linhas pontilhadas em vermelho).

```{r}
fwd_curve <- curve[[1:277]] |> forwardrate()
plot(1:277, fwd_curve * 100,
  type = "l", col = "blue",
  xlab = "Dias úteis", ylab = "Taxa de Juros (%)",
  main = "Curva de Juros Diários a Termo"
)
dates <- get_copom_dates(refdate)
copom_du <- bizdays(refdate, dates, "Brazil/ANBIMA")
abline(v = copom_du, lty = "dashed", col = "red")
```

No gráfico observa-se que as mudanças de nível das taxas a termo ocorrem entre
duas reuniões, o que sabemos que não é o comportamento esperado para taxas no
curto prazo.
Em alguns casos, entre as duas primeiras reuniões, temos duas mudanças de nível
entre as reuniões.

Dessa maneira buscam-se formas de realizar uma interpolação que, na parte curta
da curva, as taxas a termo apresentem mudança de nível apenas nas reuniões do
comitê.

Vamos considerar as reuniões que acontecem no horizonte de um
ano nesta abordagem, e dado que estas reuniões acontecem a cada 45 dias,
aproximadamente, teremos 8 reuniões em média neste intervalo.

Esta metodologia foi abordada em [@carreira2016brazilian], onde os contratos
futuros são considerados da curva de juros a interpolação considerando as
reuniões se baseia nas relações de não arbitragem das taxas a termo e
[@varga2020fitting] utiliza contratos de
títulos públicos prefixados em um processo de otimização que
visa minimizar o erro no apreçamento destes contratos utilizando uma estrutura
a termo que apresenta mudança de nível nas reuniões.

O objetivo aqui é trazer a implementação destas abordagens, trazendo a luz as
peculiaridades que se apresentam e as eventuais alternativas para contorná-las.

Na próxima sessão será apresentada a metodologia de interpolação *flat-forward*
e a extensão que considera as reuniões do COPOM, os casos particulares e as
alternativas de solução.
A sessão seguinte aborda o processo que minimiza do erro de apreçamento dos
títulos públicos e adicionalmente submete-se a este processo os contratos
futuros, com o objetivo de comparar com a metodologia anterior.
No fim temos a comparação dos resultados das diferentes abordagens e a
conclusão.

## Interpolação *flat-forward*

A interpolação flat-forward considera que a taxa a termo entre dois vértices
é constante, por isso *flat-forward*.

Sejam os vértices $t_1$ e $t_2$ ($t_2 > t_1$) com as respectivas taxas de juros
a vista $r_1$ e $r_2$.
A taxa de juros a termo $r_{12}$ entre os vértices $t_1$ e $t_2$ é obtida da
equação:

$$
(1 + r_{12})^{t_2 - t_1} = \frac{(1 + r_{2})^{t_2}}{(1 + r_{1})^{t_1}}
$$

De acordo com essa abordagem, para se obter uma taxa a vista $r$ em um vértice
$t$, tal que $t_1 < t < t_2$, considera-se a composição da taxa a vista em
$t_1$ com a taxa $r_{12}$ entre $t_1$ e $t$.

$$
(1 + r)^t = (1 + r_{2})^{t_2} (1 + r_{12})^{t - t_1}
$$

consequentemente

$$
r = \left( (1 + r_{2})^{t_2} (1 + r_{12})^{t - t_1} \right)^{\frac{1}{t}} - 1
$$

Seguindo essa metodologia, o valor das taxas a termo de 1 dia entre os vértices
$t_1$ e $t_2$ é $r_{12}$, uma vez que:

$$
(1 + r_{12})^{t_2 - t_1} = \prod_{i = t_1}^{t_2} (1 + r_{12})
$$

O desafio aqui é construir uma interpolação *flat-forward* entre as datas do
COPOM que, de preferência, mantenha as taxas a vista nos vencimentos dos
futuros.
De forma que o valor obtido dessa nova interpolação nos vencimentos dos
futuros seja igual, ou muito próximo, às taxas a vista dos futuros.
Veremos que não é possível garantir isso para todos os vértices e para lidar
com estes casos particulares seram propostas diferentes abordagens cada uma
com sua motivação.

Para construir uma interpolação *flat-forward* entre as reuniões do COPOM
será proposta uma metodologia que reconstroi a estrutura a termo a vista
compondo as taxas a termo de 1 dia.
Dessa maneira a estrutura a termo é construída a cada reunião considerando as
taxas compostas até a última reunião.
Na próxima sessão será abordada a construção dessa interpolação trecho a trecho
começando pela taxa DI de 1 dia até a última reunião considerada no horizonte
de análise.

## Interpolação *flat-forward* entre reuniões do COPOM

### O começo até a primeira reunião do COPOM

[B3]:https://b3.com.br

Tudo começa na taxa DI de 1 dia que é divulgada diariamente pela [B3][B3].
A Taxa DI é influenciada pela taxa SELIC e esta é definida pelo COPOM.
Essa afirmação traz uma importante hipótese, a de que as mudanças de nível
na Taxa DI acontecem após as datas de reunião do COPOM.

Partindo de uma data referência, que tem uma taxa DI definida, consideramos
que esta taxa DI se mantém constante até a primeira reunião do COPOM.
Assim, um contrato futuro de DI1 com vencimento entre a data de referência
e a primeira reunião já tem o seu preço de liquidação definido pela taxa DI
corrente.
De outra forma, um contrato futuro de DI1 com vencimento após a primeira
reunião terá o seu preço de liquidação influenciado pelo resultado desta
reunião.
Vamos considerar $r_t$ é a taxa DI em um instante $t$, $t_0$ o instante inicial,
$T_1$ é o vencimento do primeiro futuro e $t_1$ é a primeira reunião.
A taxa DI deve para o primeiro futuro de DI1 é a composição da taxa corrente
até a primeira reunião com a nova taxa da reunião até o vencimento do
primeiro futuro.

$$
(1 + r_0)^{t_1 - t_0} (1 + r_0 + m_1)^{T_1 - t_1}
$$

onde $r_0$ é a taxa DI corrente e a nova taxa é a soma da taxa corrente com o
choque $m_1$ introduzido na primeira reunião.
Essa composição de taxas deve ser igual a taxa a vista negociada no futuro de
DI1 que vence em $T_1$.
Dessa maneira, é possível determinar o choque implícito $m_1$.

De acordo com o que acabamos de descrever, para a construção da estrutura
a termo de juros, a constução das taxas a vista é realizada pela composição das
taxas a termo de 1 dia, assim, temos que até a primeira reunião a taxa a termo
de 1 dia é $r_0$ e após a primeira reunião a taxa é $r_0 + m_1$.
Esta segunda taxa permanece constante até a segunda reunião e influencia os
contratos futuros com vencimento entre a primeira e segunda reuniões.

### A segunda reunião

Como acabamos de ver, a taxa a termo de 1 dia até a segunda reunião é dada por
$r_0 + m_1$.
Para determinar $m_2$, o choque da segunda reunião, utilizamos o primeiro
futuro com vencimento em $T_2$, após a segunda reunião, em $t_2$.
Realizamos a composição das taxas a termo de 1 dia considerando as duas
reuniões e o vencimento do futuro em $T_2$.

$$
(1 + r_0)^{t_1 - t_0} (1 + r_0 + m_1)^{t_2 - t_1}
(1 + r_0 + m_1 + m_2) ^ {T_2 - t_2}
$$

Essa composição de taxas deve ser igual a taxa a vista negociada no futuro de
DI1 que vence em $T_1$ e assim obtem-se $m_2$.

### As demais reuniões

Para as demais reuniões adota-se o mesmo procedimento.
Determinar o choque $m_i$ da i-ésima reunião através da composição das taxas
a termo de 1 dia até o vencimento do futuro em $T_i$, que é o vencimento do
primeiro futuro após a i-ésima reunião.

$$
(1 + r_0)^{t_1 - t_0}
\prod_{i=1}^n (1 + r_0 + \sum_{j=1}^{i} m_j)^{t_{i+1} - t_i}
(1 + r_0 + \sum_{j=1}^{n} m_j) ^ {T_n - t_n}
$$

### Quando problemas acontecem

Até aqui, consideramos o primeiro futuro após uma reunião para encontrar uma
estimativa para o choque votado na reunião do COPOM.
Essa abordagem funciona bem quando há apenas 1 futuro entre duas reuniões,
pois dessa forma a taxa desse contrato é suficiente para definir o choque da 
reunião que antecede o futuro.
Entretanto, é comum encontrarmos dois futuros com vencimentos entre duas
reuniões e nestes casos há 4 possibilidades:

- escolher o primeiro futuro
- escolher o segundo futuro
- utilizar a taxa de juros a termo entre os futuros para definir o choque
- utilizar as taxas dos dois futuros em um processo de otimização para encontrar
  o choque

Escolher entre o primeiro e o segundo futuros não muda a construção da
composição das taxas a termo de 1 dia.
Esta escolha se deve ao fato de que, quanto mais próximo de uma reunião, o
primeiro futuro é menos influenciado pelo choque provocado na reunião.
Esta menor influência ocorre por que o período de composição da nova taxa é de
poucos dias, diferente do segundo futuro quem tem mais 1 mês de composição
pela frente.
Por esse motivo, quanto há 2 futuros vencendo entre duas reuniões, o segundo
futuro é a escolha mais adequada.

Adicionalmente, considerando a relação de não arbitragem no apreçamento dos 
futuros, temos que a taxa a termo entre os 2 futuros deveria ser igual a
taxa a termo entre as duas reuniões.
O FRA formado pelos 2 futuros, compra do curto e venda do longo, pode ser
descrito como:

$$
\frac{N f_{cl}}{(1 + r_l)^{T_l}}
$$

onde $f_{cl} é a taxa a termo entre os futuros, $r_l$ é a taxa a vista do
futuro longo, $T_l$ é o vencimento do futuro longo e $N$ o valor nominal.
Essa fórmula mostra como o apreçamento do FRA depende da taxa a termo, que
por sua vez depende do choque da reunião prévia.
Todavia, o fator de desconto do FRA depende da taxa a vista do segundo
vencimento, que é mais influenciado pelo choque.
Esta alternativa é interessante em alguns casos, contudo, pode apresentar 
distorções como choques que muito fora das expectativas.

A última alternativa sugere o uso de otimização para encontrar o choque

## Referências