---
title: Interpolação flat-forward nas reuniões do COPOM
output: html_document
---

```{r setup, include=FALSE}
knitr::opts_chunk$set(echo = TRUE)
```

## Introdução

A estrutura a termo de juros prefixados utilizada no Brasil se apresenta em
duas versões, a primeira é formada com base nos contratos futuros de Taxa DI
(DI1) negociados na B3.
A segunda versão pode ser extraída dos títulos públicos prefixados, negociados
no Tesouro Direto e que têm preços de referência divulgados na ANBIMA.
A versão mais utilizada é formada a partir dos contratos futuros de DI1.
Dessa maneira, os vértices da curva correspondem aos vencimentos dos contratos
futuros.
O método de interpolação flat-forward é comumente utilizado para interpolar a
curva de juros prefixados [REF], e a interpolação é realizada a partir dos
vencimentos dos futuros.
Entretanto, na parte curta da curva, referente ao curto prazo, dentro do
primeiro ano, a dinâmica dos juros é determinada pelo Comitê de Política
Monetária (COPOM).
O COPOM reune-se periodicamente para definir o nível da taxa SELIC que por sua
vez influencia a taxa DI, utilizada no mercado interbancário.
Dessa maneira, é esperado que essa taxa de curto prazo mude de nível após as
reuniões do Comitê.
Contudo, aplicando a interpolação flat-forward a curva de juros com vencimentos
dos futuros e calculando as taxas a termo diárias observa-se que as mudanças
de nível nas taxas de juros ocorrem após cada vértice de vencimento de futuros.
Logo, temos que, para o curto prazo, a interpolação cria um comportamento
diferente do que é observado na prática.
Assim, é necessário realizar a interpolação flat-forward, para a parte curta
da curva, considerando as reuniões do COPOM, fazendo com que as taxas de juros
a termo fiquem constante entre as reuniões.

```{r curve, message=FALSE, warning=FALSE}
library(fixedincome)
library(flatforwardCOPOM)

terms <- c(1, 3, 25, 44, 66, 87, 108, 131, 152, 172, 192, 214, 236, 277)
rates <- c(
  0.1065, 0.1064, 0.111, 0.1138, 0.1168, 0.1189, 0.1207, 0.1219,
  0.1227, 0.1235, 0.1234, 0.1236, 0.1235, 0.1235
)
refdate <- as.Date("2022-02-23")
curve <- spotratecurve(
  rates, terms, "discrete", "business/252", "Brazil/ANBIMA",
  refdate = refdate
)
as.data.frame(curve)
```

```{r}
dates <- get_copom_dates(refdate)
du <- bizdays(refdate, dates, "Brazil/ANBIMA")
plot(curve, show_forward = TRUE, legend_location = 0)
abline(v = du, lty = "dashed", lwd = 2, col = "#08d37eb6")
```


```{r}
curve <- first(curve, "6 months")
plot(curve, show_forward = TRUE, legend_location = 0)
abline(v = du, lty = "dashed", lwd = 2, col = "#08d37eb6")
```



It attachs `bizdays` and `fixedincome`.

## Create a curve

Let's create by hand the curve to be used in this tutorial.
You must provide the curve terms and corresponding rates.
The terms must be provided according to `daycount` used.

Here we use the daycount `business/252`, so the terms are business days.

## Create the FlatForwardCOPOM interpolation

Now we have a curve, we define the interpolation method by creating an
`Interpolation` object with the function `interp_flatforwardcopom`.
We pass a vector with the dates of the meetings
to be used in the interpolation and set `conflicts = "second"`.
There are periods between meetings that have two points and, in this cases,
the second point will be used in the interpolation.

Once the Interpolation object is created, it is set to the curve with
the `interpolation<-` method.

```{r}
copom_dates <- as.Date(
  c("2022-03-17", "2022-05-05", "2022-06-17", "2022-08-04")
)
interpolation(curve) <- interp_flatforwardcopom(copom_dates, "second")
```

## Visualize the interpolation

With everything set the curve can be easily viewed with `plot`.

```{r plot}
plot(curve,
  use_interpolation = TRUE, show_forward = TRUE,
  legend_location = "bottomright"
)
```

To compare with the flat forward interpolation let's visualize the curve with 
this different intepolation.

```{r}
interpolation(curve) <- interp_flatforward()
plot(curve,
  use_interpolation = TRUE, show_forward = TRUE,
  legend_location = "bottomright"
)
```

In the long term there isn't mush difference, but in the short term the
interpolated points and the forward rates are fairly different.
